ACORDAO-COMPLETO-2381594

ACÓRDÃO 12932/2020 ATA 41/2020 - SEGUNDA CÂMARA

VISTOS, relatados e discutidos os presentes autos de Tomada de Contas Especial instaurada pelo extinto Ministério da Cultura, em virtude da não comprovação da boa e regular gestão dos recursos captados mediante incentivo fiscal da "Lei Rouanet" (Lei 8.313/1991) , decorrente da omissão no dever de prestar contas dos recursos destinados ao Projeto "Caravana Pixaim" (Pronac 10-8492) ;
ACORDAM os Ministros do Tribunal de Contas da União, reunidos em Sessão da 2ª Câmara, ante as razões expostas pelo Relator, em:
9.1. rejeitar as alegações de defesa apresentadas por Karina Santiago de Assis;
9.2. com fundamento nos arts. 1º, inciso I, 16, inciso III, alínea "a", e § 1º da Lei 8.443/1992, c/c os arts. 19 e 23, inciso III, da mesma Lei, e com arts. 1º, inciso I, 209, inciso I, e § 1º, 210 e 214, inciso III, do Regimento Interno, julgar irregulares as contas de Karina Santiago de Assis, na condição de gestora de recursos públicos federais, e condená-la ao pagamento das quantias a seguir especificadas, com a fixação do prazo de 15 (quinze) dias, a contar da notificação, para comprovar, perante o Tribunal (art. 214, inciso III, alínea "a", do Regimento Interno) , o recolhimento das dívidas aos cofres do Fundo Nacional de Cultura, atualizadas monetariamente e acrescidas dos juros de mora, calculados a partir das datas discriminadas, até a data dos recolhimentos, na forma prevista na legislação em vigor;
	DATA 
	VALOR (R$) 

	27/12/2011
	25.000,00

	28/9/2012
	100.000,00

	28/12/2012
	30.000,00

	28/12/2012
	60.000,00

	28/12/2012
	6.000,00

	28/12/2012
	6.000,00

	28/12/2012
	6.000,00

9.3. aplicar a Karina Santiago de Assis a multa prevista no art. 57 da Lei 8.443/1992 combinado com o art. 267 do Regimento Interno desta Corte, no valor de R$ 53.000,00 (cinquenta e três mil reais) , com a fixação do prazo de 15 (quinze) dias, a contar da respectiva notificação, para que comprove, perante o Tribunal (art. 214, inciso III, alínea "a", do Regimento Interno-TCU) , o recolhimento das dívidas aos cofres do Tesouro Nacional, atualizadas monetariamente desde a data deste Acórdão até a do efetivo recolhimento, se forem pagas após o vencimento, na forma da legislação em vigor;
9.4. autorizar, desde logo, nos termos dos arts. 26 e 28, inciso II, da Lei 8.443/1992:
9.4.1. o pagamento das dívidas em até 36 (trinta e seis) parcelas mensais e consecutivas, se solicitado pela responsável e se o processo não tiver sido remetido para cobrança judicial, fixando-se o vencimento da primeira em 15 (quinze) dias, a contar do recebimento da notificação, e o das demais a cada 30 (trinta) dias, devendo incidir sobre cada uma delas os encargos legais devidos, na forma prevista na legislação em vigor, sem prejuízo ao vencimento antecipado do saldo devedor em caso de não comprovação do recolhimento de qualquer parcela, conforme prevê o art. 217, § 2º, do Regimento Interno deste Tribunal;
9.4.2. a cobrança judicial das dívidas, caso não atendidas as notificações;
9.5. encaminhar cópia desta deliberação à Secretaria Especial da Cultura do Ministério da Cidadania e à representante legal da responsável.

Tomada de Contas Especial (TCE) instaurada pelo Ministério da Cultura (MinC) em desfavor da Sra. Karina Santiago de Assis Ávila (CPF 728.865.601-20), em virtude da não comprovação da boa e regular gestão dos recursos captados mediante incentivo fiscal da Lei Rouanet, em face da omissão no dever de prestar contas dos recursos destinados ao Projeto Caravana Pixaim (Pronac 10-8492), tendo por objeto apresentações do espetáculo Cabelo Ruim? em 22 municípios de Mato Grosso, com o grupo Tibanaré, distribuição de livro homônimo e oficinas de tranças agro e leitura, promovendo a difusão e preservação da cultura negra por meio de manifestações artísticas ausentes dos grandes circuitos culturais, além de estimular o empreendedorismo feminino por meio de capacitação (peça 1, p. 1), aprovado e autorizado pela Portaria-MinC 16/2011 (peça 4), permitindo a captação de recursos financeiros na forma de doações ou patrocínios (Mecenato), conforme estipulado na Lei 8.313/1991, alterada pela Lei 9.874/1999.

Segunda Câmara

Secretaria Especial da Cultura.

3. Interessados/Responsáveis:
3.1. Responsável: Karina Santiago de Assis (XXX.865.601-XX).

13.1. Ministros presentes: Ana Arraes (Presidente), Augusto Nardes, Aroldo Cedraz (Relator) e Raimundo Carreiro.
13.2. Ministros-Substitutos presentes: Marcos Bemquerer Costa e André Luís de Carvalho.

ACORDAO-COMPLETO-2489014

Acórdão de Relação 300/2022 - Segunda Câmara

Acórdão de Relação

AROLDO CEDRAZ

Inicio este Relatório transcrevendo, com os ajustes que entendo cabíveis, a instrução de auditor da Secretaria de Controle Externo de Tomada de Contas Especial (SecexTCE) à peça 40, cujo encaminhamento contou com a anuência de seu corpo dirigente (peças 41 e 42) :
"INTRODUÇÃO
Trata-se de Tomada de Contas Especial (TCE) instaurada pelo Ministério da Cultura (MinC) em desfavor da Sra. Karina Santiago de Assis (CPF XXX.865.601-XX) , em virtude da não comprovação da boa e regular gestão dos recursos captados mediante incentivo fiscal da "Lei Rouanet", em face da omissão no dever de prestar contas dos recursos destinados ao Projeto "Caravana Pixaim" (Pronac 10-8492) , tendo por objeto apresentações do espetáculo "Cabelo Ruim?" em 22 municípios de Mato Grosso, com o grupo Tibanaré, distribuição de livro homônimo e oficinas de tranças agro e leitura, promovendo a difusão e preservação da cultura negra por meio de manifestações artísticas ausentes dos grandes circuitos culturais, além de estimular o empreendedorismo feminino por meio de capacitação (peça 1, p. 1) , aprovado e autorizado pela Portaria-MinC 16/2011 (peça 4) , permitindo a captação de recursos financeiros na forma de doações ou patrocínios (Mecenato) , conforme estipulado na Lei 8.313/1991, alterada pela Lei 9.874/1999.
HISTÓRICO
A Portaria MinC 16/2011 autorizou a captação do valor de apoio, totalizando R$ 234.373,07 no período de 12/1/2011 a 31/12/2011, (peças 4, p. 2, e 8) , com período de execução previsto para 28/9/2012 a 30/5/2014 (peça 22, p. 1) , recaindo o prazo para prestação de contas até 30/6/2014  (de acordo com o § 1º do art.78 da IN-MinC 1/2013) .
Do total autorizado, foi captado pelo proponente R$ 233.000,00, correspondente a quase 100 % do total autorizado, conforme atestam recibos de captação (peça 6) , de acordo com as seguintes informações:
	Data
	Valor

	27/12/2011
	25.000,00

	28/9/2012
	100.000,00

	28/12/2012
	30.000,00

	28/12/2012
	60.000,00

	28/12/2012
	6.000,00

	28/12/2012
	6.000,00

	28/12/2012
	6.000,00

	TOTAL
	233.000,00

O quadro a seguir demonstra que o órgão instaurador diligenciou e notificou devidamente a responsável acerca da omissão no dever legal de prestar contas dos recursos recebidos, requerendo a devolução dos valores ou a adoção das providências devidas, a saber:
	Responsável
	Expediente
	Emissão
	Localização
Ofício (Peça) 
	Ciência
	AR/Doc
 (Peça) 

	Karina Santiago de Assis
	Diligência eletrônica
	3/2/2017
	10
	-
	-

		Of. Comun. 334/2017
	8/6/2017
	13
	-
	-

		Of. 483/2017
	11/10/2017
	15
	AR devolvido
	16

		Edital DOU
	13/11/2017
	17
	13/11/2017
	17

A gestão empreendida no projeto foi quali¿cada como irregular devido à omissão no dever de prestar contas, conforme o Laudo Final sobre a Prestação de Contas 158/2017/MinC (peça 11) , que determinou sua reprovação e deferiu a inabilitação da proponente.
Diante da não apresentação da prestação de contas e da consequente não demonstração da boa e regular gestão dos recursos repassados e sua não devolução, instaurou-se o presente processo. Nesse sentido, no Relatório de TCE 688/2017 (peça 22) , concluiu-se que o prejuízo importa no valor original de R$ 233.000,00, imputando-se a responsabilidade a Sra. Karina Santiago de Assis (CPF XXX.865.601-XX) .
O Relatório de Auditoria 1107/2018 (peça 23) , da Controladoria-Geral da União (CGU) , ratificou o posicionamento do Tomador de Contas. Após serem emitidos o Certificado de Auditoria, o Parecer do Dirigente e o Pronunciamento Ministerial (peças 24, 25 e 26, respectivamente) , o processo foi remetido a esse Tribunal.
Na instrução inicial (peça 30) , analisando-se os documentos nos autos, concluiu-se pela necessidade de realização de citação e audiência da Sra. Karina Santiago de Assis (CPF XXX.865.601-XX) :
0. CITAÇÃO:
0. Ocorrência: não comprovação da boa e regular gestão dos recursos captados com amparo no Pronac 10-8492, decorrente da omissão no dever de prestar contas dos valores transferidos;
0. Valor original do débito e data:
	Data
	Valor

	27/12/2011
	25.000,00

	28/9/2012
	100.000,00

	28/12/2012
	30.000,00

	28/12/2012
	60.000,00

	28/12/2012
	6.000,00

	28/12/2012
	6.000,00

	28/12/2012
	6.000,00

0. Conduta: omitir-se no dever de prestar contas dos recursos captados com amparo no Pronac 10-8492, quando deveria tê-lo feito até 30/7/2014;
0. AUDIÊNCIA:
1. Ocorrência 2: não cumprimento do prazo originalmente estipulado para prestação de contas no âmbito do projeto Pronac 10-8492;
0. Conduta: descumprir o prazo originalmente estipulado para prestação de contas dos recursos federais captados com amparo no Pronac 10-8492, que se encerrou em 30/7/2014.
EXAME TÉCNICO
Em cumprimento ao pronunciamento da unidade (peça 32) , foi promovida a citação e a audiência da responsável, nos moldes adiante:
	Ofício
	Data do ofício
	Data de Recebimento do Ofício
	Nome do Recebedor do Ofício
	Observação
	Fim do Prazo para defesa

	1184/2019-TCU/SECEX-TCE (peça 33) 
	1/4/2019
	16/4/2019 (vide AR de peça 34) 
	Ereonice Santiago dos Santos (XXX.273.681-XX) 
	Ofício recebido no endereço da responsável, conforme pesquisa de endereço no Sistema da Receita Federal (peça 28) .
	3/5/2019

Por meio de sua advogada constituída nos autos (peça 35) , a responsável requereu e obteve, em 6/5/2019, vista/cópia dos autos (peças 36 e 37) , tendo apresentado em 7/5/2019 - intempestivamente, portanto - suas alegações de defesa e razões de justificativa, conforme documentação integrante da peça 38, considerando que o prazo expirou em 3/5/2019.
Contudo, em homenagem ao princípio da verdade material e no uso do poder discricionário, na linha costumeiramente adotada por esta Corte de Contas de acolhimento de defesas nessa etapa processual, mesmo se intempestivas, mormente quando o prazo não tenha se excedido por desarrazoável transcurso (no caso, apenas 2 dias úteis) , entende-se pertinente dar prosseguimento à análise da peça de defesa.
A Sra. Karina Santiago de Assis (CPF XXX.865.601-XX) foi ouvida em decorrência da omissão no dever de prestar contas 
Preliminarmente, apresenta-se tabela-resumo dos documentos apresentados na defesa à peça 38:
	Documento
	Localização
 (peça 38, páginas) 

	Exordial (alegações de defesa/razões de justificativa) 
	1-32

	Planilha das fases de execução/Relação de pagamentos
	33-34

	Notas fiscais/cheques
	35-87

	Tabela de municípios participantes do projeto
	88-88

Regularmente citada, a Sra. Karina Santiago de Assis, por meio de sua representante legal, apresentou alegações de defesa/razões de justificativa (peça 38) , a seguir examinadas.
Da omissão no dever de prestar contas (item II, peça 38, p. 2-4) 
0. Argumento 1: alega a responsável que se afastou de suas obrigações junto ao projeto logo após aprovação da captação, por razões pessoais e de saúde, delegando a execução a terceiro (então cônjuge) , que a teria mantido a par da execução e da prestação de contas;
0. Análise: o dever de zelar pela boa e regular aplicação dos recursos, que implica a regular execução e prestação de contas, é do responsável signatário do convênio, a quem os recursos públicos foram diretamente confiados, não havendo previsão legal de transferência ou delegação deste dever. Desse modo, as alegações de defesa e as razões de justificativa ora apresentadas devem ser rejeitadas.
Da tempestividade na apresentação de defesa (item III, peça 38, p. 4) 
0. Argumento 1: alega a responsável que só tomou conhecimento da TCE em 16/4/2019, por meio do Ofício 1184/2019/TCU-Secex-TCE, e, invocando o CPC, cujo prazo sustenta ser contado em dias úteis, além do direito à ampla defesa e contraditório, argui a tempestividade da defesa;
0. Análise: esclarece-se que o uso do CPC, no Tribunal, é de caráter subsidiário, não sendo aplicável ao caso porque a intempestividade restou patente, haja vista o decurso de prazo superior a 15 dias corridos, excluindo-se o dia do início e incluindo-se o do vencimento, consoante arts. 185, §§ 1º e 2º, e 202, incisos II e III, do Regimento Interno do TCU. Desse modo, as alegações de defesa e as razões de justificativa ora apresentadas devem ser rejeitadas
Da nulidade de citação da responsável na fase interna da TCE (item IV, tópico 4.1, peça 38, p. 4-16) 
0. Argumento 1: alega a responsável que, por ter tomado conhecimento da TCE apenas em 16/4/2019, pelo TCU, houve violação ao direito à ampla defesa e contraditório, considerando não ter sido citada pelo Ministério da Cultura, órgão tomador das contas; cita o art. 238 do CC, o art. 242, caput e § 1º, do CPC, que não houve ciência da diligência eletrônica-MinC de 3/2/2017 nem dos Ofícios 334/2017 e 483/2017, este último com AR devolvido. Sustenta a necessidade de intimação pessoal defendida por parte da doutrina, e afirma que a citação editalícia está viciada e nula por não ter sido precedida de esforço de localização, busca/exaurimento de localização na internet ou diligência a órgãos públicos (RFB e TSE) , já que ambos os ofícios que lhe antecedem foram direcionados ao mesmo endereço desatualizado. Argui a nulidade da citação, citando o CPC, art. 280, o CPC, art. 214, julgados do Judiciário sobre direito processual civil e acórdãos do TCU acerca de nulidade de citações.
0. Análise: 
7. Preliminarmente, mais uma vez, esclarece-se que o uso dos diplomas civis (CC e CPC) , no Tribunal, é de caráter subsidiário. Logo, não há que se falar em aplicação subsidiária das disposições contidas no Código de Processo Civil, pois a matéria é regulada por normativo específico desta Corte de Contas, editado no exercício de sua competência constitucional.
7. A validade de tal critério de comunicação processual é referendada pela jurisprudência deste Tribunal, conforme os Acórdão 1073/2010-TCU-Segunda Câmara, 410/2010-TCU-Plenário, 2.436/2009- TCU-Plenário, 5.712/2008-TCU-2ª Câmara, 1.314/2007-TCU-1ª Câmara e 3.300/2007-TCU-2ª Câmara.
7. Assim, em que pese a sólida argumentação, ela esbarra na compreensão efetiva de que a tomada de contas especial possui uma fase interna (nas instâncias de controle interno) e uma fase externa (no TCU) . Naquela primeira fase, não há a obrigatoriedade de se exaurir a tentativa de localizar o endereço atual da responsável simplesmente porque ainda não há lide formada, não há relação processual estabelecida, e, portanto, não há contraditório nem a necessidade de assegurar a ampla defesa. Assim, já não resiste qualquer juntada de leis, códigos, jurisprudência ou julgados a suscitar nulidade de citação. 
7. Ademais, observa-se que a tentativa de notificação da responsável, naquela instância interna, ocorreu do modo esperado e razoável: ela foi oficiada no endereço que forneceu ao apresentar sua solicitação de apoio a projeto (peça 1, p. 1) . Veja-se que a responsável, que tinha o dever de prestar contas junto ao MinC, não teve o cuidado de atualizar seu endereço junto àquele órgão, razão por que não poderia exigir que fosse buscada sua nova localização à exaustão. Não é o MinC que deveria acionar a responsável para exercer seu dever, mas sim a responsável que deveria exercer seu dever de prestar contas por captar recursos na iniciativa privada pela Lei Rouanet que, assim, transmutaram sua natureza para recursos públicos federais.
7. A citação editalícia do MinC, desta forma, seguiu o rito que se esperava daquele órgão. É como se procede com quem se encontra em lugar incerto e não sabido. Não há a obrigação de onerar o setor público com a missão infindável de, a todo custo, realizar buscas àquele que veio a sua presença, espontaneamente, solicitar recursos para executar um projeto e não se preocupa em manter seu registro atualizado. Ainda assim, mesmo a diligência eletrônica, que também se valeu de e-mail fornecido pela própria responsável em sua proposta inicial, foi fracassada.
7. Quanto à intimação não ter se dado na pessoa da responsável, é manso e pacífico o entendimento do TCU a esse respeito, já que, até na fase externa, tal obrigatoriedade inexiste. Assim, cumpre tecer breves considerações sobre a forma como são realizadas as comunicações processuais no TCU.
7. A responsável sustenta a invalidade do ato de comunicação processual do TCU, por ausência de ciência pessoal.
7. O art. 22, inciso I, da Lei 8.443/1992 c/c o art. 179, inciso II, do Regimento Interno do TCU estabelecem que as comunicações processuais realizadas pelo Tribunal devem ser feitas mediante carta registrada, com aviso de recebimento que comprove a entrega no endereço do destinatário.
7. Destacam-se, pois, o art. 179, do Regimento Interno do TCU (Resolução 155, de 4/12/2002) e o art. 4º, inciso III, § 1º, da Resolução TCU 170, de 30 de junho de 2004, in verbis:
Art. 179. A citação, a audiência ou a notificação, bem como a comunicação de diligência, farse-ão:
I - mediante ciência da parte, efetivada por servidor designado, por meio eletrônico, fac-símile, telegrama ou qualquer outra forma, desde que fique confirmada inequivocamente a entrega da comunicação ao destinatário;
II - mediante carta registrada, com aviso de recebimento que comprove a entrega no endereço do destinatário;
III - por edital publicado no Diário Oficial da União, quando o seu destinatário não for localizado
 (...) 
Art. 3º As comunicações serão dirigidas ao responsável, ou ao interessado, ou ao dirigente de órgão ou entidade, ou ao representante legal ou ao procurador constituído nos autos, com poderes expressos no mandato para esse fim, por meio de:
I - correio eletrônico, fac-símile ou telegrama;
II - servidor designado;
III - carta registrada, com aviso de recebimento;
IV - edital publicado no Diário Oficial da União, quando o seu destinatário não for localizado, nas hipóteses em que seja necessário o exercício de defesa".
Art. 4º. Consideram-se entregues as comunicações:
I - efetivadas conforme disposto nos incisos I e II do artigo anterior, mediante confirmação da ciência do destinatário;
II - realizadas na forma prevista no inciso III do artigo anterior, com o retorno do aviso de recebimento, entregue comprovadamente no endereço do destinatário;
III - na data de publicação do edital no Diário Oficial da União, quando realizadas na forma prevista no inciso IV do artigo anterior.
§ 1º O endereço do destinatário deverá ser previamente confirmado mediante consulta aos sistemas disponíveis ao Tribunal ou a outros meios de informação, a qual deverá ser juntada ao respectivo processo.
 (...) 
7. Fica patente, portanto, que a validade da citação via postal não depende de que o aviso de recebimento seja assinado pelo próprio destinatário da comunicação, o que dispensa, no caso em tela, a entrega do AR em "mãos próprias". A exigência da norma é no sentido de o Tribunal verificar se a correspondência foi entregue no endereço correto, residindo aqui a necessidade de certeza inequívoca. Observa-se, portanto, que não é necessária a entrega pessoal das comunicações processuais realizadas pelo TCU, razão pela qual o aviso de recebimento não precisa ser assinado pelo próprio destinatário. Assim, apenas quando não estiver presente o aviso de recebimento (AR) específico é que se verificará nos autos a existência de outros elementos que comprovem a ciência da parte.
7. Não é outra a orientação da jurisprudência do TCU, conforme se verifica dos julgados a seguir transcritos:
São válidas as comunicações processuais entregues, mediante carta registrada, no endereço correto do responsável, não havendo necessidade de que o recebimento seja feito por ele próprio (Acórdão 3648/2013-TCU-Segunda Câmara, Relator Ministro JOSÉ JORGE) ;
É prescindível a entrega pessoal das comunicações pelo TCU, razão pela qual não há necessidade de que o aviso de recebimento seja assinado pelo próprio destinatário. Entregandose a correspondência no endereço correto do destinatário, presume-se o recebimento da citação. (Acórdão 1019/2008-TCU-Plenário, Relator Ministro BENJAMIN ZYMLER) ;
As comunicações do TCU, inclusive as citações, deverão ser realizadas mediante Aviso de Recebimento - AR, via Empresa Brasileira de Correios e Telégrafos, bastando para sua validade que se demonstre que a correspondência foi entregue no endereço correto. (Acórdão 1526/2007-TCU-Plenário, Relator Ministro AROLDO CEDRAZ) .
7. O entendimento desta Corte de Contas também encontra amparo em deliberação do Plenário do Supremo Tribunal Federal, proferida em sede de agravo regimental em mandado de segurança, MS- AgR 25.816/DF, publicada no Diário de Justiça de 4/8/2006, tendo, portanto, a validade do critério de comunicação processual do TCU sido referendada pelo STF, por meio do qual se afirmou a desnecessidade da ciência pessoal do interessado, entendendo-se suficiente a comprovação da entrega do "AR" no endereço do destinatário:
EMENTA: AGRAVO REGIMENTAL. MANDADO DE SEGURANÇA. DESNECESSIDADE DE INTIMAÇÃO PESSOAL DAS DECISÕES DO TRIBUNAL DE CONTAS DA UNIÃO. ART. 179 DO REGIMENTO INTERNO DO TCU. INTIMAÇÃO DO ATO IMPUGNADO POR CARTA REGISTRADA, INICIADO O PRAZO DO ART. 18 DA LEI nº 1.533/51 DA DATA CONSTANTE DO AVISO DE RECEBIMENTO. DECADÊNCIA RECONHECIDA. AGRAVO IMPROVIDO.
O envio de carta registrada com aviso de recebimento está expressamente enumerado entre os meios de comunicação de que dispõe o Tribunal de Contas da União para proceder às suas intimações.
O inciso II do art. 179 do Regimento Interno do TCU é claro ao exigir apenas a comprovação da entrega no endereço do destinatário, bastando o aviso de recebimento simples.
7. Assim, não há invalidade na notificação feita, porquanto realizada conforme os normativos vigentes, tendo sido o AR (peça 34) referente ao ofício notificatório (peça 33) encaminhado para o endereço Residencial 61, Quadra 59 15, CPA 4 - CEP 78.058-030, Cuiabá-MT, constante da base CPF, conforme documento à peça 28.
7. Frise-se que no TCU há regras específicas para o que se tem por "endereço correto", conforme visto acerca da Resolução 170/2004 retrocitada; no caso em comento, não há como sustentar que o controle interno não se valeu de "endereço correto" lá considerado, já que aquele utilizado nas tentativas de notificação foi o fornecido pela própria responsável.
7. Logo, não há vício nem nulidade na citação editalícia, não há exigência legal de esforço de localização nesse caso, no âmbito do controle interno. Ora, o responsável comparece ao órgão, submete uma proposta de captação de recursos contendo seu endereço de contato e e-mail, desaparece sem dar notícias e quer inverter o ônus da prova de endereço para o órgão de fomento, exigindo dele que percorra bancos públicos de informação? E mais: ainda que houvesse falha nesse sentido, ela operaria, no máximo, em desfavor do interesse público na busca pela cobrança do débito, e nunca contra o direito à ampla defesa e contraditório da responsável, ao menos no que tange a essa fase interna da TCE.
7. Desse modo, as alegações de defesa e as razões de justificativa ora apresentadas devem ser rejeitadas
Do direito à ampla defesa e contraditório (tópico 4.2, peça 38, p. 16-23) 
0. Argumento: a defendente sustenta ofensa ao direito constitucional de ampla defesa e contraditório, invocando outros princípios, doutrina, normas e até Súmula do STF. Retorna ao argumento da falta de pesquisas de endereço por parte do MinC e alude ao princípio da verdade material como necessário ao caso, renovando o pedido por considerar nulos todos os atos até aqui realizados. Menciona decisum desta Corte, que corrobora a falta de citação na fase externa como comprometedor do direito à ampla defesa para caracterizar cerceamento de defesa.
0. Análise: Contrariamente à argumentação da defesa, ainda que se reconheça a técnica qualitativa empregada, tem-se que a ausência, nos autos, de defesa prévia da responsável não configura violação ao princípio constitucional da ampla defesa: na fase interna da TCE, não é necessário assegurar o contraditório e a ampla defesa, pois antes do seu encaminhamento ao TCU, de forma análoga ao inquérito policial, a TCE possui natureza inquisitiva, destinando-se a apurar os fatos, identificar os responsáveis e quantificar o dano. Apenas no âmbito do TCU pode-se falar em litígio, sendo então assegurados o contraditório e a ampla defesa. Dessa forma, os fatos narrados na exordial não configuram prejuízo ao devido processo legal (Acórdão 377/2012-TCU-Segunda Câmara - Relator: Ana Arraes, Acórdão 417/2010-TCU-Segunda Câmara - Relator: Augusto Sherman) . Desse modo, as alegações de defesa e as razões de justificativa ora apresentadas devem ser rejeitadas
Da nulidade absoluta da TCE (tópico 4.3, peça 38, p. 23-29) 
0. Argumento: a defendente repisa o argumento de ofensa à ampla defesa e contraditório e o consequente vício insanável que torna o processo nulo, desde a instauração pelo MinC. Reforça o argumento com excertos do Judiciário, inclusive a Súmula 473 do STF, alegando quebra da garantia ao devido processo legal.
0. Análise: entende-se não haver novos argumentos, mas repetição dos anteriores; pelas mesmas razões de análise já expostas nos itens precedentes, as alegações de defesa e as razões de justificativa ora apresentadas devem ser rejeitadas.
Da regular gestão dos recursos e da dilação de prazo (tópico 4.4, peça 38, p. 30-31) 
0. Argumento: a defendente retoma a explicação de que se afastou da execução do projeto e das dificuldades de obter documentação comprobatória para prestar contas; invoca os documentos trazidos aos autos (notas fiscais, planilhas, etc., vide tabela no item 13 desta instrução) , argui boa-fé da responsável, citando excerto do STJ em sua defesa, corroborada por prestação parcial de contas ante os documentos apresentados e condiciona, pelo princípio da subsidiariedade que, acaso não acatados como suficientes para comprovar a aplicabilidade, seja lhe concedida dilação de prazo por mais 30 dias.
0. Análise: 
13. De antemão, entende-se não haver novos argumentos, mas repetição dos anteriores; entretanto, por falar em boa-fé e documentos apresentados parcialmente, há que se dizer que a responsável, ao suscitar a "aplicabilidade dos recursos", está a sustentar, em outras palavras, que a apresentação intempestiva de suas contas, apta a demonstrar a boa e regular gestão dos recursos públicos, além de afastar o débito, deve conduzir ao julgamento pela regularidade com ressalva de suas contas.
13. Entretanto, a jurisprudência desta Corte é no sentido de que a omissão, com a posterior apresentação dos documentos relacionados à prestação de contas, pode elidir o débito, no caso de comprovada aplicação regular dos recursos, mas, nos termos do Regimento Interno (art. 209, § 3º) , não sana a irregularidade inicial do gestor e determina o julgamento das contas pela irregularidade, com eventual aplicação de multa.
13. Assim, após o envio da tomada de contas especial ao TCU, caso sejam encaminhados novos documentos pelo gestor, estes documentos não podem ser considerados "prestação de contas", haja vista ter se consumado a omissão na prestação destas perante o órgão concedente. Os documentos apresentados a este Tribunal e que comprovem a regular aplicação dos recursos transferidos afastam o débito, mas não elidem a irregularidade das contas, caso subsista a omissão injustificada no dever de prestar contas junto ao órgão repassador. Nessa hipótese, a manutenção da irregularidade fundamenta-se na omissão no dever de prestar contas (art. 16, inciso III, alínea "a", da Lei 8.443/1992) e a conduta enseja, ainda, aplicação da multa prevista no art. 58, inciso I, da Lei Orgânica/TCU, conforme parágrafo único do art. 19 do mesmo normativo.
13. Esse é o entendimento do TCU consubstanciado nos Acórdão 985/2011-TCU-Primeira Câmara, 2.195/2011-TCU-1a Câmara, 719/2009-TCU-1a Câmara, 32/2008-TCU-2a Câmara, 800/2008-TCU-2ª Câmara e 5.717/2008-TCU-2a Câmara.
13. Observa-se, também, que a documentação apresentada não pode ser considerada como prestação de contas, uma vez que não se destina a comprovar a boa e regular aplicação dos recursos públicos envolvidos.
13. De fato, da documentação colacionada, verifica-se que a defesa se limita a apresentar uma planilha com a relação das etapas e pagamentos relacionados, acompanhada de um conjunto de notas fiscais e cheques, assim como um documento de potenciais municípios e unidades escolares participantes e não necessariamente atendidos, ante a ausência de comprovação.
13. Não obstante, em síntese, as etapas do projeto aprovado contemplavam, por exemplo, a realização de reuniões e oficinas, produção de materiais gráficos, impressão de livro, confecção de cenário e figurino, registro vídeo-gráfico, e nada disso restou devidamente comprovado.
13. Ademais, não foi apresentado o extrato bancário da conta vinculada. Os recibos informam que os recursos foram disponibilizados na conta bancária 13.687-5 da agência 4042-8, do Banco do Brasil, no entanto os cheques colacionados se referem à conta bancária 14.672-2 de mesmo banco e agência, fatos que comprometem, sobremaneira, a demonstração no nexo causal entre os recursos públicos disponibilizados com destinação específica e as despesas efetivamente incorridas.
13. Desse modo, do exame da documentação acostada, conclui-se que ela é absolutamente incapaz de demonstrar o nexo da causalidade entre as despesas ali consignadas e os recursos aplicados no projeto.
13. Por derradeiro, não há previsão legal de a defendente condicionar o julgamento das contas a um pedido de prorrogação de prazo mediante dilação probatória. Ainda que a documentação apresentada fora do prazo demonstrasse a correta aplicação dos recursos - e não é aqui o caso, a irregularidade pela omissão persistiria.
13. Desse modo, fica evidenciado que as alegações de defesa e as razões de justificativa devem ser rejeitadas.
Sobre a prescrição da pretensão punitiva, cabe registrar que, em incidente de uniformização de jurisprudência (Acórdão 1441/2016-TCU-Plenário) , o Tribunal decidiu pela aplicação do prazo prescricional de 10 anos, contado da ocorrência do fato irregular e interrompido pela citação, audiência ou oitiva da parte.
Considerando que o fato irregular ocorreu em 30/6/2014 (data do prazo final para a apresentação da prestação de contas) e que a manifestação do Secretário da Secex/TCE aquiescendo com a citação data de 25/3/2019 (peça 32) , conclui-se pela não ocorrência da prescrição da pretensão punitiva do TCU.
Ante o exposto, tem-se a confirmação de que a responsável incorreu nas condutas de omissão no dever de prestar contas e de descumprimento do prazo originalmente estipulado para prestação de contas dos recursos captados com amparo no Pronac 10-8492, quando deveria tê-lo feito até 30/7/2014, que ensejam o julgamento pela irregularidade das contas e imputação do débito apurado, com fundamento nos arts. 1º, inciso I, 16, inciso III, alíneas "b" e "c", da Lei 8.443/1992 c/c os arts. 19 e 23, inciso III, da mesma Lei, e com arts. 1º, inciso I, 209, incisos II e III, 210 e 214, inciso III, do Regimento Interno, bem como a aplicação das multas previstas nos arts. 57 e 58 da Lei 8.443/1992.
CONCLUSÃO
Em face da análise promovida nos itens 15 a 20, propõe-se rejeitar as alegações de defesa e as razões de justificativa apresentadas pela Sra. Karina Santiago de Assis (CPF XXX.865.601-XX) , uma vez que não foram suficientes para sanear as irregularidades a ela atribuídas.
Os argumentos de defesa tampouco lograram afastar o débito imputado à responsável. Ademais, inexistem nos autos elementos que demonstrem sua boa-fé ou a ocorrência de outras excludentes de culpabilidade. Também não operou a prescrição da pretensão punitiva do TCU (itens 21 e 22 retro) .
Desse modo, suas contas devem, desde logo, ser julgadas irregulares, nos termos do art. 202, § 6º, do Regimento Interno/TCU, procedendo-se à sua condenação em débito e à aplicação das multas previstas nos arts. 57 e 58, inciso II, da Lei 8.443/1992, em atendimento ao disposto no parágrafo único do art. 19 da mesma Lei. 
PROPOSTA DE ENCAMINHAMENTO
Diante do exposto, submetemos os autos à consideração superior, propondo ao Tribunal:
a) rejeitar as alegações de defesa apresentadas pela Sra. Karina Santiago de Assis (CPF XXX.865.601-XX) ;
b) com fundamento nos arts. 1º, inciso I, 16, inciso III, alínea "a", e § 1º da Lei 8.443/1992 c/c os arts. 19 e 23, inciso III, da mesma Lei, e com arts. 1º, inciso I, 209, inciso I, e § 1º, 210 e 214, inciso III, do Regimento Interno, que sejam julgadas irregulares as contas da Sra. Karina Santiago de Assis (CPF XXX.865.601-XX) , na condição de gestora de recursos públicos federais, e condená-la ao pagamento das quantias a seguir especificadas, com a fixação do prazo de quinze dias, a contar da notificação, para comprovar, perante o Tribunal (art. 214, inciso III, alínea "a", do Regimento Interno) , o recolhimento das dívidas aos cofres do Fundo Nacional de Cultura, atualizadas monetariamente e acrescidas dos juros de mora, calculados a partir das datas discriminadas, até a data dos recolhimentos, na forma prevista na legislação em vigor.
	VALOR ORIGINAL (R$) 
	DATA DA OCORRÊNCIA

	27/12/2011
	25.000,00

	28/9/2012
	100.000,00

	28/12/2012
	30.000,00

	28/12/2012
	60.000,00

	28/12/2012
	6.000,00

	28/12/2012
	6.000,00

	28/12/2012
	6.000,00

Valor atualizado até 30/5/2019, com juros: R$ 383.135,07 (peça 39) 
c) aplicar à Sra. Karina Santiago de Assis (CPF XXX.865.601-XX) a multa prevista no art. 57 da Lei 8.443/1992 c/c o art. 267 do Regimento Interno, com a fixação do prazo de quinze dias, a contar da notificação, para comprovar, perante o Tribunal (art. 214, inciso III, alínea "a", do Regimento Interno) , o recolhimento da dívida aos cofres do Tesouro Nacional, atualizada monetariamente desde a data do acórdão até a do efetivo recolhimento, se for paga após o vencimento, na forma da legislação em vigor;
d) aplicar à Sra. Karina Santiago de Assis (CPF XXX.865.601-XX) a multa prevista no art. 58, inciso II, da Lei 8.443/1992 c/c o art. 268, inciso I, do Regimento Interno, fixando-lhe o prazo de 15 (quinze) dias, a contar da notificação, para comprovar, perante o Tribunal (art. 214, inciso III, alínea "a", do Regimento Interno) , o recolhimento da dívida aos cofres do Tesouro Nacional, atualizada monetariamente desde a data do presente acórdão até a do efetivo recolhimento, se for paga após o vencimento, na forma da legislação em vigor; 
e) autorizar, desde logo, nos termos do art. 28, inciso II, da Lei 8.443/1992, a cobrança judicial das dívidas, caso não atendida a notificação;
f) autorizar também, desde logo, se requerido, com fundamento no art. 28, inciso I, da Lei 8.443, de 1992 c/c o art. 217, §§ 1º e 2º do Regimento Interno, o parcelamento das dívida em até 36 parcelas, incidindo sobre cada parcela, corrigida monetariamente, os correspondentes acréscimos legais fixando- lhes o prazo de quinze dias, a contar do recebimento da notificação, para comprovar perante o Tribunal o recolhimento da primeira parcela, e de trinta dias, a contar da parcela anterior, para comprovar os recolhimentos das demais parcelas, devendo incidir sobre cada valor mensal, atualizado monetariamente, os juros de mora devidos, no caso do débito, na forma prevista na legislação em vigor, alertando a responsável de que a falta de comprovação do recolhimento de qualquer parcela importará o vencimento antecipado do saldo devedor, nos termos do § 2º do art. 217 do Regimento Interno deste Tribunal;
g) alertar a responsável de que a falta de comprovação do recolhimento de qualquer parcela importará o vencimento antecipado do saldo devedor; e
h) enviar cópia do Acórdão que vier a ser proferido ao Ministério da Cultura (MinC) e à representante legal da responsável, para ciência, informando que a presente deliberação, acompanhada do Relatório e do Voto que a fundamenta, está disponível para a consulta no endereço www.tcu.gov.br/acordaos, além de esclarecer que, caso requerido, o TCU poderá fornecer sem custos as correspondentes cópias, de forma impressa."
2.	Atuando no feito, o representante do Ministério Público junto ao Tribunal (MPTCU) divergiu da proposta da unidade no que toca à cumulação das penas com fundamento nos arts. 57 e 58 da Lei Orgânica do TCU, manifestando-se nos seguintes termos (peça 43) :
"Em face dos elementos constantes dos autos, este representante do Ministério Público de Contas da União manifesta-se parcialmente de acordo com o encaminhamento oferecido pela unidade técnica, em pareceres convergentes (peças 40 a 42) , pois entende que deve ser afastada a aplicação da multa prevista no artigo 58, inciso II, da Lei 8.443/1992, proposta na alínea "d" do item 27 da instrução à peça 40, em face da relação de dependência entre as irregularidades consubstanciadas na  (i)  'não comprovação da boa e regular gestão dos recursos captados com amparo no Pronac 10-8492' (item 'i.a' do ofício citatório à peça 33, p. 1) e no  (ii)  'não  cumprimento do prazo originalmente estipulado para prestação de contas no âmbito do projeto Pronac 10-8492' (item 'i.a' do ofício citatório à peça 33, p. 2) , uma vez que a ausência de comprovação das despesas é também um dos efeitos da própria omissão - erigida no plano fático como decorrência da inobservância do prazo fixado para a apresentação da prestação de contas -  denotando, portanto, que ambas as irregularidades têm gênese na mesma conduta omissiva da responsável.
2.	Assim, em homenagem ao princípio da absorção, entende-se mais adequado afastar a aplicação da multa do artigo 58, inciso II, da Lei 8.443/1992, dando prevalência à aplicação da multa prevista no artigo 57 do citado diploma legal.
3.	Cumpre ressaltar que o referido entendimento, no sentido de retirar a cumulatividade das multas, não subtrai a força coercitiva da proposta, tendo em vista que a irregularidade atinente ao não cumprimento do prazo originalmente estipulado para prestar contas dos recursos pactuados deve ser considerada na dosimetria da multa estatuída no artigo 57 da Lei 8.443/1992, a qual poderá ser fixada em até cem por cento do valor atualizado do dano causado ao erário.
4.	Nesse sentido, a título de exemplo, são os Acórdão 2469/2019-TCU-Primeira Câmara e 9.579/2015 - 2ª Câmara, ambos com o seguinte enunciado de jurisprudência:
Existe relação de subordinação entre as condutas de não comprovação da aplicação dos recursos e de omissão na prestação de contas, sendo a primeira consequência da segunda, o que enseja, na ocorrência das duas irregularidades, afastar a aplicação da multa do art. 58, inciso I, da Lei 8.443/1992, e fazer prevalecer a multa do art. 57 da mesma lei."
	É o Relatório.
10

Robélia da Silva Menezes (OAB/MT 23.212, peça 35), representando Karina Santiago de Assis (728.865.601-20).

Procurador Rodrigo Medeiros de Lima.

TOMADA DE CONTAS ESPECIAL. RECURSOS CAPTADOS COM BASE NA LEI 8.313/1991 (LEI DE INCENTIVO À CULTURA). FALTA DE COMPROVAÇÃO DA BOA E REGULAR APLICAÇÃO DOS RECURSOS. OMISSÃO NO DEVER DE PRESTAR CONTAS. CITAÇÃO. CONTAS IRREGULARES. DÉBITO. MULTA.

TOMADA DE CONTAS ESPECIAL (TCE)

Secretaria de Controle Externo de Tomada de Contas Especial (SecexTCE).

Conforme Relatório precedente, esta Tomada de Contas Especial (TCE) foi instaurada pelo extinto Ministério da Cultura (MinC) , em desfavor de Karina Santiago de Assis, em virtude da não comprovação da boa e regular gestão dos recursos captados mediante incentivo fiscal da "Lei Rouanet" (Lei 8.313/1991) , em face da omissão no dever de prestar contas dos recursos destinados ao Projeto "Caravana Pixaim" (Pronac 10-8492) , tendo por objeto apresentações do espetáculo "Cabelo Ruim?" em 22 municípios de Mato Grosso, distribuição de livro homônimo e oficinas de tranças agro e leitura, promovendo a difusão e preservação da cultura negra por meio de manifestações artísticas ausentes dos grandes circuitos culturais, além de estimular o empreendedorismo feminino por meio de capacitação.
2.	O dano quantificado nestes autos soma R$ 233.000,00, relativo ao que foi efetivamente captado por Karina Santiago de Assis, responsável que foi citada na fase externa desta TCE.
3.	Feita essa breve síntese da matéria em tela, passo ao seu exame, o que faço com base na análise empreendida pela Secretaria de Controle Externo de Tomada de Contas Especial (SecexTCE) à peça 40, com o ajuste proposto pelo MPTCU à peça 43, cujas conclusões adoto como minhas próprias razões de decidir, tanto no que toca às questões preliminares quanto ao mérito.
4.	Diante da falta de comprovação da boa e regular aplicação dos R$ 233.000,00 impugnados nesta TCE desde sua fase interna, resta configurada patente ofensa aos princípios basilares da administração pública, já que, ao final, a responsável deixou de prestar satisfação à sociedade sobre o efetivo emprego dos recursos postos sob sua responsabilidade, dando ensejo, inclusive, à presunção legal de dano ao Erário.
5.	Convém frisar que prestar contas, com a devida e correta comprovação da boa e regular aplicação de verbas públicas, é dever de todos aqueles a quem sejam confiados recursos federais. É o que se depreende do art. 70, parágrafo único, da Constituição de 1988, do art. 93 do Decreto-Lei 200, de 25/2/1967, e do art. 145 do Decreto 93.872, de 23/12/1986. Em respaldo a essa afirmação, cito os Acórdão 2439/2010-TCU-Plenário (Relator Ministro Augusto Sherman) , 5.929/2011-TCU-1ª Câmara (Relator Ministro Ubiratan Aguiar) e 1.544/2008-TCU-2ª Câmara (de minha relatoria) .
6.	Tal entendimento também se aplica quando se está diante de valores captados ao amparo da Lei de Incentivo à Cultura, pois estes são recursos públicos federais originários de renúncia tributária da União, o que faz incidir sobre o captador dos recursos o dever de prestar contas do seu uso. Nesse sentido são os Acórdão 2076/2011-TCU-Plenário (Relator Ministro André de Carvalho) , 5.097/2014-TCU-1ª Câmara (Relator Ministro Bruno Dantas) e 8.187/2019-TCU-2ª Câmara (de minha relatoria) .
7.	Plenamente adequada, destarte, a proposta de encaminhamento formulada nos pareceres precedentes, pois, havendo nos autos elementos de convicção suficientes para formulação de juízo de valor acerca da omissão do dever de prestar contas e da total insuficiência da documentação apresentada para a regular comprovação das despesas com os recursos captados para a delimitação de responsabilidade, e considerando a não configuração de boa-fé por parte da envolvida, resta julgar, desde já, irregulares as suas contas e condená-la ao pagamento do débito de R$ 233.000,00.
8.	Quanto à pretensão punitiva do TCU nestes autos, peço vênias à SecexTCE para deixar consignado um ponto de divergência em relação ao exame por ela efetuado. Na visão da unidade técnica, o início da contagem do prazo prescricional da aludida pretensão deveria coincidir com o prazo final de apresentação da prestação de contas, 30/6/2014.
9.	Ocorre que a má aplicação dos R$ 233.000,00 captados no âmbito do projeto Pronac 10-8492 ocorreu, necessariamente, em meu entendimento, ao longo da execução do que foi pactuado naquela avença, ou seja, entre cada captação de recurso e o prazo final para a prestação de contas.
10.	Indo além na definição do termo a quo para fins de contagem da prescrição da pretensão punitiva do TCU, convém atentar à obrigação legalmente imposta ao Poder Público de acompanhar os projetos aprovados no âmbito do Pronac (art. 20 da Lei 8.313/1991) , o que me leva a considerar desarrazoado iniciar a referida contagem somente por ocasião da prestação de contas, eis que bastaria cumprir aquela obrigação para que a União tivesse condições de detectar qualquer desvio de recursos tão logo ele se consumasse. 
11.	Na deliberação que proferi nos autos do TC Processo 030.105/2017-0 (Acórdão 9885/2019-TCU-Segunda Câmara) , defendi essa tese, o que levou à prescrição, em parte, da pretensão punitiva, ao menos em relação a despesas ocorridas há mais de dez anos da ordem de citação, sendo esse prazo decenal aquele estabelecido no Acórdão 1441/2016-TCU-Plenário (Relator Ministro Benjamin Zymler) .
12.	De todo modo, voltando ao exame deste caso concreto, considerando que as captações ocorreram ao longo dos anos de 2011 e 2012 e, por conseguinte, as supostas despesas teriam incorrido depois dessa data, não foi atingido o prazo prescricional de 10 anos até a data do ato que autorizou a citação da responsável, qual seja, 25/3/2019 (peça 32) .
13.	Na linha do que defende o MPTCU, o TCU reconhece que existe relação de subordinação entre as condutas de "não comprovação da aplicação dos recursos" e de "omissão na prestação de contas", sendo a primeira consequência da segunda, o que enseja, na verificação das duas irregularidades, a aplicação da multa do art. 57, com o afastamento da multa do art. 58, inciso I, em atenção ao princípio da absorção (Acórdão 9579/2015-TCU-Segunda Câmara, Relator Ministro Vital do Rêgo; Acórdão 2469/2019-TCU-Primeira Câmara, Relator Ministro Augusto Sherman) .
14.	Nessas circunstâncias, portanto, ao levar em conta a omissão no dever de prestar contas como agravante, aplico à responsável a multa prevista no art. 57 da Lei Orgânica deste Tribunal, a qual arbitro em 15% do valor atualizado do débito histórico.
Ante o exposto, acolho a proposta de encaminhamento da unidade técnica, com a alteração proposta pelo representante do Ministério Público, e VOTO no sentido de que o Tribunal adote a deliberação que ora submeto à apreciação deste Colegiado.
TCU, Sala das Sessões Ministro Luciano Brandão Alves de Souza, em 17 de novembro de 2020.
AROLDO CEDRAZ
Relator
2